【裁判字號】    97,家訴,9
【裁判日期】    980731
【裁判案由】    剩餘財產分配等
【裁判全文】
臺灣桃園地方法院民事判決               97年度家訴字第9號
原      告  癸○○○
                        
訴訟代理人  陳鄭權律師
複  代理人  劉君豪律師
            何豐行律師
被      告  子○○
            壬○○
上  一  人
訴訟代理人  丙○○
被      告  庚○○
                        
  .        乙○○○
                        
上  一  人
訴訟代理人  甲○○
            卯○○○
                        
            辛○○
                        
            己○○
                        
            丁○○
                        
            戊○○
                        
            寅○○
兼  上五人
訴訟代理人  丑○○
                        
上列當事人間請求剩餘財產分配等事件，本院於民國98年7 月14
日言詞辯論終結，判決如下：
    主      文
被告應各給付原告新台幣玖萬柒仟貳佰伍拾壹元，及自民國九十
七年四月二十五日起至清償日止，按年息百分之五計算之利息。
兩造就被繼承人辰○○所遺如附表三所示遺產准予分割，並按附
表三所示之應有部分比例分別共同。
被告應各自民國九十六年六月七日起至原告死亡時止，按月於每
月十日前給付原告新台幣壹仟捌佰陸拾壹元。
原告其餘之訴駁回。
訴訟費用由被告負擔十分之四，餘由原告負擔。
本判決第三項中，被告應給付原告自民國九十六年六月起至九十
八年七月份止之扶養費各新台幣肆萬捌仟參佰捌拾陸元，得假執
行。其餘未到期部分，原告得於各該月遲延給付之翌日（十一日
）分別以被告每人每月新台幣柒佰元為被告供擔保後，得假執行
。
原告其餘假執行之聲請駁回。
    事實及理由
一、被告庚○○經合法通知，未於最後言詞辯論期日到場，核無
    民事訴訟法第386 條所列各款情形，爰依原告之聲請，由其
    一造辯論而為判決。
二、按訴狀送達後，原告不得將原訴變更或追加他訴，但請求之
    基礎事實同一及減縮應受判決事項之聲明者，不在此限，民
    事訴訟法第255 條第1 項第2 、3 款定有明文。本件原告於
    起訴狀請求判決：(一)確認原告就被告之被繼承人辰○○名下
    如附表一所示之不動產均有1/2 之所有權移轉登記請求權存
    在。(二)原告與被告就被繼承人辰○○名下所有如附表一所示
    之不動產，應依附表一所示之持分辦理繼承登記。(三)原告與
    被告間就被繼承人辰○○名下所有如附表二所示之不動產，
    應依附表二所示之持分辦理繼承登記。(四)被告應各自民國96
    年6 月7 日起至原告死亡之日止按月給付原告新台幣（下同
    ）5,000 元，如有一期不付，視為全部到期。(五)第四項聲明
    原告願供擔保，請准宣告假執行。繼於本院審理中撤回上開
    第1 項聲明，並變更聲明為：(一)被告應連帶給付原告1,314,
    507 元，及自97年4 月24日準備書理由二狀繕本送達翌日起
    至清償日止，按年息百分之五計算之利息。(二)兩造就被繼承
    人辰○○所遺如附表三所示之不動產准予分割，其分割方法
    為由兩造每人各取得應有部分1/12。(三)被告每人應各自96年
    6 月7 日起至原告死亡之日止按每月給付原告5,000 元，如
    有一期不付，視為全部到期。(四)第三項聲明原告願供擔保，
    請准宣告假執行。核原告所為訴之變更亦係基於夫妻剩餘財
    產分配及分割遺產為請求，與原訴請求之基礎事實同一，參
    諸首揭規定，應予准許，合先敘明。
三、原告起訴主張：(一)原告與被繼承人辰○○於30年代即結婚，
    婚後育有被告子○○、丑○○、寅○○、壬○○、庚○○、
    乙○○○、卯○○○、辛○○、己○○、丁○○、戊○○等
    11名子女，辰○○於96年6 月6 日死亡，原告與辰○○婚姻
    關係存續中並未約定夫妻財產制，故應適用法定財產制，該
    法定財產制關係已因辰○○死亡而消滅，辰○○遺留有如附
    表三所示之不動產，其中僅有坐落桃園縣○○鄉○○○段○○○段0-00地號土地及門牌號碼為桃園縣○○鄉○○村○○鄰
    ○○00-0號之建物係於74年6 月3 日民法親屬編增訂第1030
    條之1 夫妻剩餘財產差額分配請求權後取得之原有財產，得
    列入剩餘財產分配分配請求權計算範圍，上開二筆不動產價
    值共計2,868,014 元，則原告自可向辰○○之繼承人即被告
    等人請求剩餘財產差額1,434,007 元，因原告亦同為辰○○
    之繼承人之一，則原告就辰○○所負剩餘財產分配差額之債
    務，亦應與其他繼承人即被告等人連帶負擔，故原告亦應負
    擔119,500 元，則原告於上開範圍內之債權債務業經混同而
    消滅，本件被告等人於此範圍內亦免其責任，故被告等人尚
    應連帶給付原告1,314,507 元，爰依民法第1030之1 條規定
    ，訴請被告等連帶給付原告1,314,507 元及遲延利息。(二)再
    兩造就附表三所示遺產之分割無法達成協議，爰依民法第11
    64條之規定訴請分割遺產，分割方法為按各繼承人之應繼分
    比例分別共同。(三)原告為○○年○○月○○日生，高齡83歲，一生
    為家庭犧牲奉獻，養育11名子女長大成人，耗盡一生心血，
    現已風燭殘年，且罹患心臟病、糖尿病、高血壓等疾病，隨
    時油盡燈枯，惟因子女眾多，反而有人不思反哺盡孝，只知
    返家爭奪遺產，不盡對原告扶養之義務，因辰○○所留遺產
    將來要世世代代留給子孫，原告無從變賣維生，考慮被告等
    之經濟能力均係有固定收入之富裕家庭，原告僅按老年人生
    活之需要請求子女每人每月給付5,000 元之扶養費，期間自
    96年6 月7 日起至原告死亡之日止，且該扶養費為原告平日
    所倚靠，如有一期不付應視為全部到期，爰依民法第1114條
    第1 項第1 款請求被告等11人給付扶養費等語（至被告壬○○辯稱欲將其分得遺產移轉與原告，用以抵銷被告壬○○對
    原告之扶養費及剩餘財產分配債務乙節，原告原則上同意，
    但希望於判決確定後再由雙方自行辦理）。(四)並聲明：1.被
    告應連帶給付原告1,314,507 元，及自97年4 月24日準備書
    理由二狀繕本送達翌日起至清償日止，按年息百分之五計算
    之利息。2.兩造就被繼承人辰○○所遺如附表三所示之不動
    產准予分割，其分割方法為由兩造每人各取得應有部分1/12
    。3.被告每人應各自96年6 月7 日起至原告死亡之日止按每
    月給付原告5,000 元，如有一期不付，視為全部到期。4.第
    三項聲明，原告願供擔保，請准宣告假執行。
四、被告方面：
  (一)被告丑○○、寅○○、庚○○、辛○○、己○○、丁○○、
    戊○○均稱：對原告之請求無意見，並聲明：認諾原告之請
    求。
  (二)被告子○○辯稱：1.原告於96年5 月29日曾自辰○○在○○
    商業銀行○○分行帳號000000000000之帳戶內提領68萬元，
    扣除醫藥費及手尾錢後，剩餘之534,000 元亦應列入剩餘財
    產分配。2.對原告主張之遺產分割方法無意見。3.被告子○○願意每月支付原告扶養費5,000 元，惟希望掌管帳戶之人
    能將支出列明供核對之用等語。並聲明：請求駁回原告之訴
    。
  (三)被告壬○○辯稱：被告壬○○願將系爭遺產分歸被告壬○○
    取得部分登記給原告，用以抵銷被告壬○○對原告之扶養費
    及剩餘財產分配債務，其餘無意見等語。並聲明：原告之訴
    駁回。
  (四)被告乙○○○辯稱：被告乙○○○目前無工作，無法負擔每月
    5,000 元之扶養費，被告乙○○○願與其他兄弟姊妹輪流奉養
    原告，對於剩餘財產分配及遺產分割部分無意見等語。並聲
    明：原告之訴駁回。
  (五)被告卯○○○辯稱：被告卯○○○目前無工作，被繼承人生
    前曾遺留一些錢給原告，應足供原告一段時間的生活，對於
    剩餘財產分配及遺產分割部分無意見等語。
五、查原告與被繼承人辰○○為夫妻關係，婚後育有被告等11名
    子女，原告與辰○○婚姻關係存續中未約定夫妻財產制，嗣
    辰○○於96年6 月6 日死亡，遺有如附表三所示之不動產，
    原告於96年5 月29日自辰○○在○○商業銀行○○分行之帳
    戶內提領68萬元，其中8 萬元用以支付辰○○之醫藥費，另
    6 萬6 千元作為辰○○死亡後給子女之手尾錢，剩餘之534,
    000 元現為原告所有等情，業據原告提出戶籍謄本、土地登
    記謄本、建物登記謄本、死亡證明書等件為證，並為兩造所
    不爭執，堪信為真實。
六、剩餘財產分配部分：
  (一)經查，辰○○遺留之如附表三所示不動產中，僅有坐落桃園
    縣○○鄉○○○段○○○段0-00地號土地及門牌號碼為桃園
    縣○○鄉○○村○○鄰○○00-0號之建物係於74年6 月3 日民
    法親屬編增訂第1030條之1 夫妻剩餘財產差額分配請求權後
    所取得之原有財產，應列入剩餘財產分配請求權之計算範圍
    ，而坐落桃園縣○○鄉○○○段○○○段0-00地號土地於96
    年6 月6 日之價值為804,287 元，另門牌號碼為桃園縣○○
    鄉○○村○○鄰○○00-0號之建物於96年6 月6 日之價值為
    2,063,727 元，合計2,868,014 元，此經本院囑託○○不動
    產估價師聯合事務所鑑定屬實，有鑑定報告書1 件在卷可憑
    ，並為兩造所不爭執，堪認為真實。
  (二)原告自承曾於96年5 月29日自辰○○在○○商業銀行○○分
    行帳號000000000000之帳戶內提領68萬元，其中8 萬元用以
    支付辰○○之醫藥費，另6 萬6 千元作為辰○○死亡後給子
    女之手尾錢，剩餘之534,000 元為原告所有等事實。原告雖
    主張上開款項為辰○○贈與原告，不應列入剩餘財產分配云
    云，然此為被告子○○所否認，雖被告丑○○、寅○○、庚○○、辛○○、己○○、丁○○、戊○○均稱上開存款係被
    繼承人贈與原告，然按訴訟標的對於共同訴訟之各人必須合
    一確定者，共同訴訟人中一人之行為對有利益於共同訴訟人
    者，其效力及於全體；不利益者，對於全體不生效力，民事
    訴訟法第56條第1 款規定甚明，是被告丑○○、寅○○、庚○○、辛○○、己○○、丁○○、戊○○雖均稱辰○○確有
    將前揭款項贈與原告之意，然此既為被告子○○所否認，且
    其行為為不利益於其他被告，依前開說明，對於全體被告不
    生效力，本院自無從依被告丑○○、寅○○、庚○○、辛○○、己○○、丁○○、戊○○之自認，逕認原告主張生前贈
    與乙節為真實，再原告復未能就此部分舉證以實其說，是原
    告此部分之主張，尚無足採。
  (三)按法定財產制關係消滅時，夫或妻現存之婚後財產，扣除婚
    姻關係存續所負債務後，如有剩餘，其雙方剩餘財產之差額
    ，應平均分配。但下列財產不在此限：一、因繼承或其他無
    償取得之財產。二、慰撫金。民法第1030條之1 第1 項定有
    明文。查原告於96年6 月6 日法定財產制關係消滅時應列入
    剩餘財產分配之婚後財產為現金534,000 元，另辰○○於96
    年6 月6 日應列入剩餘財產之不動產價額為2,868,014 元，
    已如前述，準此，兩造剩餘財產之差額應為2,334,014 元（
    2,868,014-534,000=2,334,014） ，則原告依民法第1030條
    之1 第1 項之規定，自得請求該差額之半數即1,167,007 元
    ，雖辰○○已死亡，惟其繼承人依民法第1153條規定，就此
    項債務應負連帶清償責任。惟按因連帶債務人中之一人為清
    償、代物清償、提存、抵銷或混同而債務消滅者，他債務人
    亦同免其責任；連帶債務人中之一人，因清償、代物清償、
    提存、抵銷或混同，致他債務人同免其責任者，得向他債務
    人請求償還各自分擔之部分，並自免責時起之利息，民法第
    274 條、第281 條第1 項分別著有明文。原告、被告既因分
    別為辰○○之配偶及子女，而於辰○○死亡後，均為繼承人
    ，而原告本對辰○○有夫妻剩餘財產分配請求權，辰○○對
    原告有是項債務，因原告亦為是項債務之連帶債務人，依上
    開規定，是項債務已因原告既為債權人，又為連帶債務人之
    一，兩相混同而消滅，則其他連帶債務人之被告亦同免其責
    任，惟原告得向被告請求償還各自分擔之部分，並自免責時
    起之利息。是以原告僅得按被告各自分擔之部分請求償還上
    開金額，而不得請求被告連帶清償上開金額，故本件被告應
    各自給付原告97,251元（1,167,007*11/12 ÷11＝97,251，
    元以下四捨五入）。
  (四)從而，原告依民法第1030條之1 及繼承之法律關係，請求被
    告各給付原告97,251元及自97年4 月24日準備書理由二狀繕
    本送達翌日即97年4 月25日起至清償日止，按年息百分之5
    計算之利息，為有理由，應予准許，逾此範圍之請求，即屬
    無據，應予駁回。
七、分割遺產部分：
  (一)按繼承人有數人時，在分割遺產前，各繼承人對於遺產全部
    為公同共有。繼承人得隨時請求分割遺產，民法第1151條、
    第1164條前段定有明文。是繼承人欲終止其間之公同共有關
    係，惟有以分割遺產之方式為之。終止遺產之公同共有關係
    ，應以分割方式為之，將遺產之公同共有關係終止改為分別
    共有關係，性質上屬分割遺產方法之一（最高法院82年度台
    上字第748 號判決意旨參照）。又在公同共有遺產分割自由
    之原則下，民法第1164條規定，繼承人得隨時請求分割遺產
    ，該條所稱之「得隨時請求分割」，依同法第829 條及第83
    0 條第1 項規定觀之，自應解為包含請求終止公同共有關係
    在內，俾繼承人之公同共有關係歸於消滅而成為分別共有，
    始不致與同法第829 條所定之旨趣相左，庶不失繼承人得隨
    時請求分割遺產之立法本旨（最高法院93年台上字第2609
    號判決意旨參照）。
  (二)本件被繼承人辰○○遺有如附表三所示之遺產，依上開規定
    ，兩造在分割遺產前，對於遺產全部為公同共有，因上開遺
    產並無不能分割之情形，亦無不分割之約定，則原告請求裁
    判分割如附表三之遺產，於法有據。原告主張依應繼分之比
    例分割為維持分別共有，而被告等11人就此均表示同意，是
    原告所主張遺產之分割方案即按各繼承人12分之1 之應繼分
    予以分割並登記為分別共有，尚屬適切，應予准許。
八、給付扶養費部分：
  (一)原告主張其為○○年○○月○○日生，於96年6 月6 日辰○○死亡
    時已近82歲，原告無工作，且罹患心臟病、糖尿病、高血壓
    等疾病等事實，業據原告提出戶籍謄本1 件為證，並為被告
    所不爭執，堪認原告上開主張為真實。
  (二)按「直系血親相互間互負扶養之義務。」、「受扶養權利者
    ，以不能維持生活而無謀生能力者為限。前項無謀生能力之
    限制，於直系血親尊親屬不適用之。」民法第1114條第1 款
    、第1117條分別定有明文。
  (三)經查，原告目前設籍並居住桃園縣，此有原告之戶籍謄本在
    卷可憑，依行政院主計處公佈之中華民國臺灣地區96年度家
    庭收支調查報告，桃園縣每戶戶內平均人數為3.55人，每戶
    年平均消費支出為746,550 元，換算年平均每人消費支出為
    210,296 元，換算每月每人平均消費支出為17,525元。本院
    審酌原告之年齡、健康情形、尚有醫療費用、日常營養品需
    支出等情，認原告之生活費以每月35,000元計算為適當。原
    告自承每月領有老農年金6,000 元乙情，並有原告之○○商
    業銀行活期儲蓄存款存摺影本1 件在卷可憑，此部分金額亦
    屬維持原告生活之款項，再於辰○○96年6 月6 日死亡時，
    原告在○○商業銀行帳號為000000000000號帳戶內之存款餘
    額為866,709 元，另在郵政儲金匯業局局號0000000 ，帳號
    0000000 號帳戶內之存款餘額為11,281元，合計877,990 元
    ，此有上開存摺影本在卷可憑，以96年臺灣地區簡易生命表
    所載，82歲女性之平均餘命為8.58年，依該平均餘命計算，
    原告之上開存款僅可供原告每月8,527 元之支出（877,990
    ÷8.58÷12＝8,527） ，與上開老農年金合計為15,527元，
    尚不足支應原告每月生活費35,000元，則原告主張其目前已
    達不能維持生活之程度，應可憑採，其自得依前揭規定請求
    被告等11人給付扶養費不足部分即每月20,473元（35,000-6
    ,000-8,527 ＝20,473） 。再查，原告主張11名子女在經濟
    狀況並無懸殊差異，應平均分擔原告之扶養費，而被告11人
    自96年6 月7 日起即未給付原告任何扶養費等情，為被告等
    人所不爭執，且被告因本件遺產分割均已取得如附表三所示
    不動產各1/12之應有部分，是被告等11人亦非無資力之人，
    應平均分擔原告之扶養費，即被告每人每月應負擔原告之扶
    養費1,861 元（20,473÷11＝1,861） 。
  (四)又按請求將來給付之訴，以有預為請求之必要者為限，得提
    起之，民事訴訟法第246 條定有明文。查被告等11人確有扶
    養原告之義務，而被告等11人自96年6 月7 日起即未履行對
    原告之扶養義務，已如前述，是被告等11人對原告之扶養義
    務顯有到期不履行之虞，原告自得就未到期之扶養費部分，
    提起將來給付之訴。至原告聲請併諭知「如有一期不付，是
    為全部到期」部分，因得參照非訟事件法第127 條第2 項之
    規定，諭知「如遲誤一次履行，其後之期間視為亦已到期」
    之範圍，僅限於父母對於未成年子女之扶養義務，本件係原
    告請求成年子女給付扶養費，尚無適用該規定諭知「如遲誤
    一期履行，其後之期間視為亦已到期」之餘地，是原告此部
    分之請求，尚屬無據，應予駁回。
九、綜上所陳，原告依剩餘財產分配請求權及繼承之法律關係，
    訴請被告各給付原告97,251元及自97年4 月25日起至清償日
    止，按年息百分之5 計算之利息，併依民法1151條、第1164
    條訴請分割遺產，暨依民法第1114條第1 款請求被告各自96
    年6 月7 日起至原告死亡時止，按月給付原告1,861 元，於
    法有據，應予准許，逾此範圍之請求，為無理由，應予駁回
    。
十、末按命履行扶養義務之判決，應依職權宣告假執行，但以起
    訴前最近六個月分，及訴訟中履行期已到者為限，民事訴訟
    法第389 條第1 項第2 款定有明文。查原告於96年10月30日
    提起本件訴訟，本院於98年7 月14日言詞辯論終結，則原告
    請求被告等11人給付自96年6 月7 日起至98年7 月14日止之
    扶養費即被告每人各給付48,386元部分，應依職權宣告假執
    行。其餘原告勝訴部分，原告陳明願供擔保，聲請宣告假執
    行，經核並無不合，爰酌定相當之擔保金額宣告之；至原告
    敗訴部分，其假執行之聲請即失所附麗，應併予駁回。
十一、據上論結，本件原告之訴為一部有理由，一部無理由，依民
    事訴訟法第385 條第1 項前段、第79條、第80條之1 、第85
    條第1 項，判決如主文。
中    華    民    國    98    年    7     月    31    日
                  家事法庭法  官  劉佩宜
以上正本係照原本作成
如對本判決上訴，須於判決送達後20日內向本院提出上訴狀
中    華    民    國    98    年    7     月    31    日
                          書記官  陳月桂


司法院資訊處製作；財團法人民間司法改革基金會備份。
